ACORDAO-COMPLETO-2365947

ACÓRDÃO 5835/2020 ATA 15/2020 - PRIMEIRA CÂMARA

VISTOS, relatados e discutidos estes autos de pensão militar instituídos por Carlos Aldemar da Costa Rodrigues, Larri Fonseca Mena, Ottmar Froemming, Edevi Antônio de Lima, Ipageu Gulart Teixeira, Cândido de Castro, Ênio Carvalho, Domingos Maldonado de Mesquita, Olympio Noswitz e Antônio Bassedas Martins, a viúvas, companheiras e filhas maiores.
ACORDAM os Ministros do Tribunal de Contas da União, reunidos em sessão da Primeira Câmara, diante das razões expostas pelo relator e com fundamento na Constituição Federal, art. 71, III e IX, e na Lei 8.443/1992, arts. 1º, inciso V, e 39, inciso II, em:
9.1. considerar legais as pensões militares instituídas por Carlos Aldemar da Costa Rodrigues, Ottmar Froemming, Edevi Antônio de Lima, Ipageu Gulart Teixeira, Cândido de Castro, Domingos Maldonado de Mesquita, Olympio Noswitz e Antônio Bassedas Martins e determinar o registro;
9.2. considerar ilegais as pensões militares instituídas por Ênio Carvalho e Larri Fonseca Mena e negar-lhes o registro;
9.3. dispensar a devolução dos valores indevidamente recebidos de boa-fé pelas interessadas Olivia Teresinha Viega Mena e Zaida Priebe Carvalho, nos termos do Enunciado 106 da Súmula de Jurisprudência deste Tribunal;
9.4. determinar ao órgão de origem que adote as seguintes providências, sob pena de responsabilidade solidária da autoridade administrativa omissa:
9.4.1. dê ciência do inteiro teor desta deliberação às interessadas no prazo de quinze dias e faça juntar aos autos o comprovante dessa notificação nos quinze dias subsequentes;
9.4.2. suspenda os pagamentos realizados com base nos atos ora impugnados;
9.5. dar ciência às interessadas Olivia Teresinha Viega Mena e Zaida Priebe Carvalho de que novo ato de pensão em seu favor pode prosperar, caso façam a opção por um dos benefícios civis que percebem, nos termos do art. 29 da Lei 3.765/1960.

Atos de pensão militar.

Primeira Câmara

Ministério da Defesa - COMANDO DO EXÉRCITO (VINCULADOR).

3. Interessados/Responsáveis:
3.1. Interessados: Aline Barcelos de Lima (XXX.490.390-XX); Ana Maria Julia Mendes Martins Prado (XXX.091.990-XX); Ana Maria Mesquita Baptista (XXX.648.200-XX); Carmen Izolda Noswitz (XXX.974.180-XX); Heloisa Helena Mesquita da Rosa (XXX.548.660-XX); Julieta Maria Pavao Martins de Castro (XXX.679.210-XX); Ligia Valmi Barbosa (XXX.515.680-XX); Liliane Seide Froemming (XXX.390.350-XX); Lurdes Marlene Seide Froemming (XXX.884.720-XX); Natalia Batista Goncalves de Lima (XXX.759.431-XX); Olivia Teresinha Viega Mena (XXX.230.180-XX); Rosalete das Gracas de Castro Facchin (XXX.400.840-XX); Shirley Stobaus (XXX.688.507-XX); Suzana Maria Roesch Teixeira (XXX.301.230-XX); Vilma Iara Dineck Rodrigues (XXX.005.050-XX); Zaida Priebe Carvalho (XXX.423.230-XX).

13.1. Ministros presentes: Benjamin Zymler (na Presidência), Walton Alencar Rodrigues (Relator), Bruno Dantas e Vital do Rêgo.
13.2. Ministros-Substitutos presentes: Augusto Sherman Cavalcanti e Weder de Oliveira.

WALTON ALENCAR RODRIGUES

Adoto, como relatório, a instrução da Secretaria de Fiscalização de Pessoal - Sefip (peça 13) , cujas conclusões e proposta de encaminhamento contaram com a anuência do respectivo dirigente (peça 14) .
Transcrevo a peça a seguir, in verbis:
"INTRODUÇÃO
Trata-se de atos de pensão militar, submetidos, para fins de registro, à apreciação do Tribunal de Contas da União (TCU) , de acordo com o art. 71, inciso III, da Constituição Federal.  Os atos foram cadastrados e disponibilizados ao TCU por intermédio do Sistema e-Pessoal, na forma do art. 2º e 4º da Instrução Normativa TCU 78/2018.
Os atos desse processo pertencem às seguintes unidades:
1.1. Unidade emissora: MINISTÉRIO DA DEFESA-COMANDO DO EXÉRCITO (VINCULADOR) .
1.2. Unidade cadastradora:  DIRETORIA DE INATIVOS E PENSIONISTAS.
1.3. Subunidade cadastradora: SUC3 - 3ª Região Militar .
EXAME TÉCNICO
Procedimentos aplicados
Os procedimentos para exame, apreciação e registro de atos de pessoal encontram-se estabelecidos na Instrução Normativa TCU 78/2018 e na Resolução TCU 206/2007. Essas normas dispõem que os atos de pessoal disponibilizados por meio do e-Pessoal devem ser submetidos previamente a críticas automatizadas, com base em parâmetros predefinidos.
As críticas das informações cadastradas na etapa de coleta do ato foram elaboradas e validadas levando-se em conta as peculiaridades de cada ato. Os itens verificados nessa etapa são inerentes a dados cadastrais, fundamentos legais, mapa de tempo, ficha financeira, assim como eventuais ocorrências de acumulação. Trata-se de verificações abrangentes, minuciosas e precisas e sem a necessidade de ação humana e, portanto, menos suscetível a falhas. As críticas aplicadas estão discriminadas no sistema, no Menu e-Pessoal, opção "Crítica", que podem ser acessadas mediante concessão de perfil específico a servidores do TCU responsáveis pela análise.
Além das críticas automatizadas, há verificação humana adicional no caso de haver alertas do sistema ou informações não formatadas, como esclarecimentos do gestor ou do controle interno.  
As críticas também consideram os registros do Sistema Integrado de Administração de Recursos Humanos (Siape) . O Siape disponibiliza informações atualizadas sobre as parcelas que integram os proventos, diferentemente, portanto, do e-Pessoal, que informa as parcelas no momento do registro do ato. 
Essa confrontação com o Siape fornece uma visão atual e verdadeira da situação, o que permite descaracterizar irregularidades e inconsistências que, embora constantes do e-Pessoal, já foram corrigidas.
As verificações detectadas nos atos encontram-se discriminadas na aba de pendências de cada ato no sistema e-Pessoal, bem como nos espelhos dos atos contemplados por esta instrução.
Exame das Constatações
Ato: 2280/2016 - Interessado: LARRI FONSECA MENA - CPF: XXX.450.140-XX
1.4. Beneficiário: OLIVIA TERESINHA VIEGA MENA - CPF: XXX.230.180-XX - Cônjuge
1.5. Parecer do Controle Interno: considerar o ato Legal.
1.6. Por intermédio de análises realizadas por esta Unidade Técnica no presente ato, não se constatou irregularidade que obste a chancela pela legalidade.
1.7. Encaminhamento do ato: 
1.7.1. Considerar LEGAL e conceder registro do ato de LARRI FONSECA MENA. 
Ato: 44454/2016 - Interessado: ENIO CARVALHO - CPF: XXX.996.207-XX
1.8. Beneficiário: ZAIDA PRIEBE CARVALHO - CPF: XXX.423.230-XX - Cônjuge
1.9. Parecer do Controle Interno: considerar o ato Legal.
1.10. Por intermédio de análises realizadas por esta Unidade Técnica no presente ato, não se constatou irregularidade que obste a chancela pela legalidade.
1.11. Encaminhamento do ato: 
1.11.1. Considerar LEGAL e conceder registro do ato de ENIO CARVALHO. 
Ato: 30944/2017 - Interessado: CANDIDO DE CASTRO - CPF: XXX.549.830-XX
1.12. Beneficiário: ROSALETE DAS GRACAS DE CASTRO FACCHIN - CPF: XXX.400.840-XX - Filho (a) 
1.13. Parecer do Controle Interno: considerar o ato Legal.
1.14. Por intermédio de análises realizadas por esta Unidade Técnica no presente ato, não se constatou irregularidade que obste a chancela pela legalidade.
1.15. Encaminhamento do ato: 
1.15.1. Considerar LEGAL e conceder registro do ato de CANDIDO DE CASTRO. 
Ato: 31547/2017 - Interessado: IPAGEU GULART TEIXEIRA - CPF: XXX.004.844-XX
1.16. Beneficiário: SUZANA MARIA ROESCH TEIXEIRA - CPF: XXX.301.230-XX - Cônjuge
1.17. Parecer do Controle Interno: considerar o ato Legal.
1.18. Por intermédio de análises realizadas por esta Unidade Técnica no presente ato, não se constatou irregularidade que obste a chancela pela legalidade.
1.19. Encaminhamento do ato: 
1.19.1. Considerar LEGAL e conceder registro do ato de IPAGEU GULART TEIXEIRA. 
Ato: 32905/2017 - Interessado: OLYMPIO NOSWITZ - CPF: XXX.923.520-XX
1.20. Beneficiário: CARMEN IZOLDA NOSWITZ - CPF: XXX.974.180-XX - Cônjuge
1.21. Parecer do Controle Interno: considerar o ato Legal.
1.22. Por intermédio de análises realizadas por esta Unidade Técnica no presente ato, não se constatou irregularidade que obste a chancela pela legalidade.
1.23. Encaminhamento do ato: 
1.23.1. Considerar LEGAL e conceder registro do ato de OLYMPIO NOSWITZ. 
Ato: 33726/2017 - Interessado: ANTONIO BASSEDAS MARTINS - CPF: XXX.125.980-XX
1.24. Beneficiários: JULIETA MARIA PAVAO MARTINS DE CASTRO - CPF: XXX.679.210-XX - Filho (a) e ANA MARIA JULIA MENDES MARTINS PRADO - CPF: XXX.091.990-XX - Filho (a) 
1.25. Parecer do Controle Interno: considerar o ato Legal.
1.26. Por intermédio de análises realizadas por esta Unidade Técnica no presente ato, não se constatou irregularidade que obste a chancela pela legalidade.
1.27. Encaminhamento do ato: 
1.27.1. Considerar LEGAL e conceder registro do ato de ANTONIO BASSEDAS MARTINS. 
Ato: 35196/2017 - Interessado: OTTMAR FROEMMING - CPF: XXX.543.920-XX
1.28. Beneficiários: LURDES MARLENE SEIDE FROEMMING - CPF: XXX.884.720-XX - Filho (a) ; SHIRLEY STOBAUS - CPF: XXX.688.507-XX - Filho (a) e LILIANE SEIDE FROEMMING - CPF: XXX.390.350-XX - Filho (a) 
1.29. Parecer do Controle Interno: considerar o ato Legal.
1.30. Por intermédio de análises realizadas por esta Unidade Técnica no presente ato, não se constatou irregularidade que obste a chancela pela legalidade.
1.31. Encaminhamento do ato: 
1.31.1. Considerar LEGAL e conceder registro do ato de OTTMAR FROEMMING. 
Ato: 35412/2017 - Interessado: EDEVI ANTONIO DE LIMA - CPF: XXX.160.360-XX
1.32. Beneficiários: ALINE BARCELOS DE LIMA - CPF: XXX.490.390-XX - Filho (a) ; NATALIA BATISTA GONCALVES DE LIMA - CPF: XXX.759.431-XX - Filho (a) e LIGIA VALMI BARBOSA - CPF: XXX.515.680-XX - Companheiro (a) 
1.33. Parecer do Controle Interno: considerar o ato Legal.
1.34. Por intermédio de análises realizadas por esta Unidade Técnica no presente ato, não se constatou irregularidade que obste a chancela pela legalidade.
1.35. Encaminhamento do ato: 
1.35.1. Considerar LEGAL e conceder registro do ato de EDEVI ANTONIO DE LIMA. 
Ato: 36056/2017 - Interessado: DOMINGOS MALDONADO DE MESQUITA - CPF: XXX.888.100-XX
1.36. Beneficiários: ANA MARIA MESQUITA BAPTISTA - CPF: XXX.648.200-XX - Filho (a) e HELOISA HELENA MESQUITA DA ROSA - CPF: XXX.548.660-XX - Filho (a) 
1.37. Parecer do Controle Interno: considerar o ato Legal.
1.38. Por intermédio de análises realizadas por esta Unidade Técnica no presente ato, não se constatou irregularidade que obste a chancela pela legalidade.
1.39. Encaminhamento do ato: 
1.39.1. Considerar LEGAL e conceder registro do ato de DOMINGOS MALDONADO DE MESQUITA. 
Ato: 37816/2017 - Interessado: CARLOS ADELMAR DA COSTA RODRIGUES - CPF: XXX.496.490-XX
1.40. Beneficiário: VILMA IARA DINECK RODRIGUES - CPF: XXX.005.050-XX - Cônjuge
1.41. Parecer do Controle Interno: considerar o ato Legal.
1.42. Por intermédio de análises realizadas por esta Unidade Técnica no presente ato, não se constatou irregularidade que obste a chancela pela legalidade.
1.43. Encaminhamento do ato: 
1.43.1. Considerar LEGAL e conceder registro do ato de CARLOS ADELMAR DA COSTA RODRIGUES. 
CONCLUSÃO
A abrangência e a profundidade das verificações levadas a efeito fundamentam convicção de que os atos 37816/2017, 2280/2016, 35196/2017, 35412/2017, 31547/2017, 30944/2017, 44454/2016, 36056/2017, 32905/2017 e 33726/2017 podem ser apreciados pela legalidade, em razão de não terem sido encontradas irregularidades nos atos, de acordo com o item Exame das Constatações desta instrução.
PROPOSTA DE ENCAMINHAMENTO
Ante o exposto, com fundamento no art. 71, inciso III, da Constituição Federal, no art. 1º, inciso V, e art. 39, incisos I e II, da Lei 8.443/1992, no art. 260 do Regimento Interno do Tribunal de Contas da União, propõe-se: 
1.44. Considerar LEGAIS e conceder o registro dos atos de CARLOS ADELMAR DA COSTA RODRIGUES, LARRI FONSECA MENA, OTTMAR FROEMMING, EDEVI ANTONIO DE LIMA, IPAGEU GULART TEIXEIRA, CANDIDO DE CASTRO, ENIO CARVALHO, DOMINGOS MALDONADO DE MESQUITA, OLYMPIO NOSWITZ e ANTONIO BASSEDAS MARTINS."
O MP/TCU discordou do encaminhamento sugerido para o ato de pensão militar instituída por Larri Fonseca Mena e anuiu à proposta da Unidade Técnica para os demais atos, conforme o parecer, peça 15, que transcrevo, a seguir, in verbis:
"Trata-se de processo consolidado com dez atos de pensões militares deferidas pelo Ministério da Defesa/Comando do Exército, que receberam pareceres pela legalidade do controle interno e da Secretaria de Fiscalização de Pessoal.
A pensão militar instituída por Larri Fonseca Mena, falecido em 13/2/2016, tem como beneficiária Olivia Teresinha Viega Mena, na qualidade de viúva (peça 2) .
Consultas aos sistemas de informações do Tribunal de Contas da União e da Relação Anual de Informações Sociais - RAIS revelam que a interessada, além da pensão militar em apreço, recebe os seguintes benefícios:
- Aposentadoria por idade, a partir de 4/12/2015, no Cargo de Professor de Disciplinas Pedagógicas no Ensino Médio, exercido junto à Secretaria de Educação, com vínculo pelo RJU estadual;
- Aposentadoria por tempo de contribuição, a partir de 31/10/2007, no Cargo de Professor de Nível Médio no Ensino Fundamental, exercido junto à Prefeitura Municipal de Dom Pedrito, com vínculo pelo RJU municipal.
De acordo com o art. 29 da Lei 3.765/1960, em sua redação original, norma que dispõe sobre a concessão de pensões militares:
Art. 29. É permitida a acumulação:
a)  de duas pensões militares;
b)  de uma pensão militar com proventos de disponibilidade, reforma, vencimentos, aposentadoria ou pensão proveniente de um único cargo civil.
Com a edição da MP 2.215-10/2001, este artigo passou a dispor o seguinte:
Art. 29. É permitida a acumulação:
I - de uma pensão militar com proventos de disponibilidade, reforma, vencimentos ou aposentadoria;
II - de uma pensão militar com a de outro regime, observado o disposto no art. 37, inciso XI, da Constituição Federal.
Tendo em vista que o referido dispositivo legal em nenhum momento permitiu a acumulação de mais de dois benefícios, a pensão militar em exame deve ser considerada ilegal, negando-se consequentemente o respectivo registro.
No âmbito desta Corte de Contas, a jurisprudência é pacífica no sentido de considerar tal acumulação indevida, conforme se observa das seguintes deliberações:
Acórdão 8721/2017-TCU-Segunda Câmara
PENSÃO MILITAR. ACUMULAÇÃO ILEGAL DE BENEFÍCIOS. DESCUMPRIMENTO DAS REGRAS DO ART. 29 DA LEI 3.765/1960. ILEGALIDADE DE UM ATO E NEGATIVA DE REGISTRO. LEGALIDADE DOS DEMAIS ATOS, COM DETERMINAÇÃO PARA OS REGISTROS CORRESPONDENTES.
 (...) 
2. O benefício previdenciário do INSS é considerado para fins do disposto no mencionado art. 29 da Lei 3.765/1960, haja vista que, em se tratando de pensão civil, quer seja previdenciária quer estatutária, a acumulação de benefícios recebidos dos cofres públicos deve ser entendida de maneira restritiva.
Acórdão 10142/2017-TCU-Segunda Câmara
PESSOAL. PENSÃO MILITAR. PERCEPÇÃO SIMULTÂNEA DE MAIS DE DOIS BENEFÍCIOS. ACUMULAÇÃO ILEGAL. DESCUMPRIMENTO DAS REGRAS DO ART. 29 DA LEI 3.765/1960. ILEGALIDADE DE UM ATO E NEGATIVA DE REGISTRO. LEGALIDADE DAS OUTRAS CONCESSÕES, COM DETERMINAÇÃO PARA OS REGISTROS CORRESPONDENTES.
Acórdão 3653/2011-TCU-Segunda Câmara
PESSOAL. PENSÃO MILITAR. LEI Nº 3.765/1960. REVERSÃO EM FAVOR DAS FILHAS DO INSTITUIDOR. ACUMULAÇÃO DE TRÊS BENEFÍCIOS POR UMA INTERESSADA. ILEGALIDADE. DETERMINAÇÕES.
O ato da pensão em análise ingressou neste Tribunal em 29/9/2017, de modo que pode ser apreciado sem a necessidade de prévia oitiva da interessada, nos termos do Acórdão 587/2011-TCU-Plenário.
Ante o exposto, o Ministério Público de Contas manifesta-se pela ilegalidade da pensão militar instituída por Larri Fonseca Mena e aquiesce à proposta oferecida nos autos pela Sefip, quanto aos demais atos em exame."

não há

Procurador Júlio Marcelo de Oliveira.

PENSÃO MILITAR (PMIL)

Secretaria de Fiscalização de Pessoal (SEFIP).

Trata-se de atos de pensão militar instituídos por Carlos Aldemar da Costa Rodrigues, Larri Fonseca Mena, Ottmar Froemming, Edevi Antônio de Lima, Ipageu Gulart Teixeira, Cândido de Castro, Ênio Carvalho, Domingos Maldonado de Mesquita, Olympio Noswitz e Antônio Bassedas Martins, a viúvas, companheiras e filhas maiores, submetidos, para fins de registro, à apreciação do Tribunal de Contas da União, nos termos do o art. 71, inciso III, da Constituição Federal.  
A Sefip propôs a apreciação pela legalidade de todos eles, em razão de não terem sido encontradas irregularidades por meio do procedimento de críticas executado no sistema informatizado e-Pessoal.
 O MP/TCU discordou do encaminhamento sugerido para o ato de pensão militar instituída por Larri Fonseca Mena.
A viúva Olivia Teresinha Viega Mena, conforme consulta aos sistemas de informações do Tribunal de Contas da União e da Relação Anual de Informações Sociais - RAIS, percebe, além da pensão militar, duas aposentadorias em cargos de professor dos ensinos estadual e municipal, em desacordo com o art. 29 da Lei 3.765/1960, que não admite a acumulação de mais de dois benefícios.
O MP/TCU sugeriu julgar ilegal a pensão militar instituída por Larri Fonseca Mena e aquiesceu à proposta oferecida pela Sefip, quanto aos demais atos.
Anuo à proposta do Parquet de Contas quanto ao benefício instituído por Larri Fonseca Mena. 
No que concerne aos demais atos, há outra pensão militar, instituída por Ênio Carvalho em favor da viúva Zaida Priebe Carvalho, na qual, se verifica a mesma irregularidade apontada para o ato cujo instituidor é Larri Fonseca Mena.
A beneficiária, além da pensão militar, percebe duas rubricas de professor (peça 3, p. 3, campo "manifestação o Controle Interno") , acumulação não-permitida, nos termos do art. 29 da Lei 3.765/1960, que transcrevo a seguir:
"Art. 29. É permitida a acumulação:
I - de uma pensão militar com proventos de disponibilidade, reforma, vencimentos ou aposentadoria;
II - de uma pensão militar com a de outro regime, observado o disposto no art. 37, inciso XI, da Constituição Federal."
Pelo exposto, julgo ilegais as pensões militares instituídas por Larri Fonseca Mena e Ênio Carvalho e, legais, os demais atos, concedendo-lhes o registro. 
Dou ciência às interessadas Olivia Teresinha Viega Mena e Zaida Priebe Carvalho de que novo ato de pensão em seu favor pode prosperar, caso façam a opção por um dos benefícios civis que percebem.
Feitas essas considerações, voto por que o Tribunal acolha a minuta de acórdão que submeto à deliberação deste Colegiado.
TCU, Sala das Sessões Ministro Luciano Brandão Alves de Souza, em 19 de maio de 2020.
WALTON ALENCAR RODRIGUES 
Relator